【裁判字號】    97,上訴,1756
【裁判日期】    970617
【裁判案由】    違反槍砲彈藥刀械管制條例
【裁判全文】
臺灣高等法院刑事判決                97年度上訴字第1756號
上  訴  人
即  被  告  甲○○
選任辯護人  李漢中  律師
上列上訴人因違反槍砲彈藥刀械管制條例案件，不服臺灣桃園地
方法院96年度訴字第701號，中華民國97年2月19日第一審判決（
起訴案號：臺灣桃園地方法院檢察署95年度偵字第20813號），
提起上訴，本院判決如下：
    主  文
上訴駁回。
    事  實
一、甲○○明知未經許可不得非法持有具有殺傷力之子彈，竟於
    民國八十八年間某日，因其服役於陸軍步兵第二四九師第一
    八一營第二連，擔任副連長，在臺北縣林口下湖營區內，經
    某姓名年籍不詳之軍官交付具有殺傷力之國造制式五○、五
    七機槍彈各一顆（非其所屬部隊保管之子彈，口徑分別為○
    ．五○吋及七．六二㎜）後，即將之存放於軍營中，嗣後因
    其服役部隊須於移防至高雄縣岡山駐地，甲○○乃於八十八
    年八月初某日將上開二顆子彈攜回桃園縣楊梅鎮○○○路三
    六○號二樓住處放置，未經許可而非法持有上開具有殺傷力
    之制式子彈二顆。嗣於九十五年六月二十日，因甲○○另涉
    案經國防部北部地方軍事法院檢察署檢察官指揮桃園憲兵隊
    前往上址搜索，扣得上開制式子彈二顆，因而查獲上情。
二、案經國防部北部地方軍事法院檢察署以無審判權為由，移送
    臺灣桃園地方法院檢察署檢察官偵查起訴。
    理  由
一、按現役軍人之犯罪，除犯軍法應受軍事裁判者外，仍應依本
    法規定追訴、處罰，刑事訴訟法第一條第二項定有明文。又
    現役軍人犯陸海空軍刑法或其特別法之罪，依本法之規定追
    訴審判之，其在戰時犯陸海空軍刑法或其特別法以外之罪者
    ，亦同，軍事審判法第一條第一項亦有明文。由上述規定，
    現役軍人如在「平時」犯陸海空軍刑法或其特別法以外之罪
    者，應由司法機關依刑事訴訟法追訴審判之。本件被告甲○
    ○行為時固為現役軍人，惟其所犯之持有子彈罪，並非陸海
    空軍刑法或其特別法所規定之罪，依照前揭法條之規定，自
    應由司法機關依據刑事訴訟法追訴審判。準此，本院對於被
    告所為持有子彈之犯行，自有審判權，合先敘明。
二、訊據上訴人即被告對於上揭取得、持有及為憲兵隊查獲國造
    制式五○、五七機槍彈各一顆之經過固坦承不諱，惟矢口否
    認上揭犯行，辯稱：當時交給我上開扣案制式子彈之軍官，
    是我學長，且其職務是連長，而我為副連長，當時前開學長
    要調動，說將來部隊如果要打靶，可將扣案之子彈用來練習
    ，故我沒有非法持有子彈之犯意，且係基於上級公務員命令
    之職務上行為，依法亦應不罰云云。經查：前揭扣案之子彈
    ，經送鑑定後，認分係口徑○．五○吋及七．六二㎜之制式
    子彈，均具有殺傷力一節，有內政部警政署刑事警察局九十
    五年十一月十三日刑鑑字第○九五○一五八一四八號函一紙
    及照片四張在卷可憑，是扣案之子彈確有殺傷力之情節，無
    庸置疑。被告固以前情置辯，然具有殺傷力之制式子彈係槍
    砲彈藥刀械管制條例所列管之物品，無論何人均不得非法持
    有，初不以持有者之身分為現役軍人或一般民眾而有差異，
    且扣案之制式子彈二顆係被告之學長因職務調動時私下交予
    被告持有等情，亦據被告供述在卷（見原審卷第九八至一○
    ○頁），故上開子彈顯非被告職務上所應持有之物甚明，足
    認被告非法持有扣案之制式子彈二顆，至為明灼。又按依所
    屬上級公務員命令之職務上行為，不罰。但明知命令違法者
    ，不在此限，刑法第二十一條第二項固有明文。然交付上開
    子彈予被告之學長，乃係斯時與被告同屬陸軍步兵第二四九
    師第一八一營第二連以外其他連之連長（被告任該營第二連
    副連長），業據被告於國防部北部地方軍事法院檢察署檢察
    官訊問時供述詳實（見該署九十五年度偵字第一六九號影印
    卷二第四四頁、七八頁），並與被告書寫自白書內所載之情
    節相符（見同上卷第一○八、一○九頁），可見交予被告上
    開扣案子彈之學長，與被告並無直接隸屬之關係，縱使該名
    學長當時之職務、位階高於被告，惟彼此間並無上、下級隸
    屬職務上之關係，是該名學長交付扣案子彈之行為，顯非所
    屬上級公務員命令之行為，又縱令前開交付扣案子彈之行為
    ，係該當所屬上級公務員命令之行為，亦非屬職務上之行為
    。是被告收受、持有扣案子彈之行為，自難以係依所屬上級
    公務員命令之職務上行為為由而阻卻違法，甚為明顯。從而
    ，被告前揭辯解，要難採信。本件事證已臻明確，自應依法
    論科。
三、論罪科刑：
  (一)按持有槍砲為長時間之繼續，乃行為之繼續而非狀態之繼續
    ，故如未受允准，持有槍砲而無正當理由之行為持續長時間
    ，於終止持有前，均在其犯罪行為實施中。其間法律縱有變
    更，其行為既繼續實施至新法施行以後，即與犯罪後法律有
    變更之情形不同，不生新舊法比較適用之問題（最高法院七
    十五年度台上字第三三七○號判決意旨參照）。查槍砲彈藥
    刀械管制條例雖於八十九年、九十年、九十三年及九十四年
    間數度修正，然該條例第十二條之規定均未修正，自無新舊
    法比較之問題。又刑法第四十一條雖於九十年一月十日曾經
    修正公布，惟依前揭說明，被告持有制式子彈之行為，乃行
    為之繼續而非狀態之繼續，故不生行為後法律變更應為新舊
    法比較之問題，宜先敘明。
  (二)次按被告行為後，刑法部分條文業於九十四年二月二日經總
    統以華總一義字第○九四○○○一四九○一號令修正公布，
    並於九十五年七月一日施行，參酌最高法院九十五年五月二
    十三日刑事庭第八次會議決議意旨，修正後刑法第二條第一
    項之規定，係規範行為後法律變更所生新舊法律比較適用之
    準據法，於新刑法施行後，應適修正後刑法第二條第一項之
    規定，為「從舊從輕」之比較。準此而論，本案涉及法律變
    更之部分如下：被告行為後，刑法第三十三條第五款業已修
    正規定「罰金：新臺幣一千元以上，以百元計算之。」，與
    修正前刑法第三十三條第五款規定「罰金：一元（折算為新
    臺幣三元）以上。」不同。比較新舊法結果，以舊法較有利
    於行為人。
  (三)查被告未經中央主管機關許可無故持有前揭具殺傷力之國造
    制式之五○機槍彈（口徑為○．五○吋）及五七機槍彈（口
    徑為七．六二㎜）各一顆，核其所為，係犯槍砲彈藥刀械管
    制條例第十二條第四項之未經許可持有子彈罪。按刑法第六
    十二條所謂發覺，並非以有偵查犯罪權之機關或人員確知其
    人犯罪無誤為必要，有確切之根據得為合理之可疑，而對犯
    罪行為人發生嫌疑時，即得謂為已發覺（本院七十二年台上
    字第六四一號判例意旨參照），最高法院九十四年度台上字
    第七三八五號判決意旨參照。本件被告及辯護人雖認被告係
    於九十五年六月二十日軍事法庭羈押庭訊問時，坦承扣案子
    彈為其持有，因而由軍事檢察官指揮桃園憲兵隊搜索扣得上
    開子彈，應符合自首之要件云云。然本案係因軍事檢察官偵
    辦案外人葉澤涉嫌販賣軍用武器裝備等案件之過程中，循線
    查知被告涉有共同販賣運輸軍用武器裝備等罪，故於九十五
    年六月十八日簽請檢察長指派專責檢察官承辦一節，有簽呈
    一份可憑（見國防部北部地方軍事法院檢察署九十五年度偵
    字第一六九號影印卷一第三○、三一頁），是軍事檢察官早
    於被告坦承持有扣案子彈之前，即已有確切根據合理懷疑被
    告涉有販賣運輸軍用武器裝備等情節，是被告縱使日後向軍
    事檢察官坦承持有扣案之子彈，亦與自首之要件有間；況且
    ，經原審調取前開國防部北部地方軍事法院九十五年六月二
    十日之訊問筆錄核閱後，亦查無被告坦承持有扣案國造制式
    之五○機槍彈（口徑為○．五○吋）及五七機槍彈（口徑為
    七．六二㎜）各一顆之供述，此有訊問筆錄一份存卷可考（
    見原審卷第六○、六一頁），是被告所為自難認與自首要件
    相符，無從據以減刑。
四、原審以被告罪證明確，而適用槍砲彈藥刀械管制條例第十二
    條第四項，刑法第二條第一項、第十一條前段，修正前刑法
    第四十一條第一項前段，刑法第四十二條第三項前段、第三
    十八條第一項第一款，修正前罰金罰鍰提高標準條例第二條
    ，現行法規所定貨幣單位折算新臺幣條例第二條，中華民國
    九十六年罪犯減刑條例第二條第一項第三款、第七條、第九
    條，並審酌被告之素行、犯罪動機、目的、手段、所生之危
    害及犯後之態度等一切情狀，酌情量處有期徒刑四月，併科
    罰金新臺幣肆萬元。復說明中華民國九十六年罪犯減刑條例
    業經立法院三讀通過，總統公布，並定於九十六年七月十六
    日施行，本件被告所犯之持有子彈罪，犯罪時間在九十六年
    四月二十四日以前，且非同條例第三條所列舉不予減刑之罪
    名，自應同條例第二條第一項第三款之規定，就被告前揭所
    宣告之有期徒刑及併科罰金之部分，予以減刑二分之一，即
    減為有期徒刑二月，併科罰金新台幣二萬元。末按被告行為
    後，罰金罰鍰提高標準條例第二條業已於九十五年五月十七
    日經總統公布刪除，而刑法第四十一條第一項前段關於易科
    罰金之折算標準，亦已於九十四年二月二日經總統以華總一
    義字第○九四○○○一四九○一號令修正公布，並於九十五
    年七月一日施行，將舊法之以銀元一百元、二百元、三百元
    折算一日修正為以新臺幣一千元、二千元、三千元折算一日
    ，因屬科刑規範事項之變更，其折算標準為裁判時所應諭知
    ，自有就新舊法規定比較之必要，經比較新舊法結果，此部
    分以被告行為時之舊法較為有利於被告，新法並無對被告有
    較為有利之情形；另修正前刑法第四十二條第二項但書規定
    易服勞役期間最長為六個月，修正後刑法第四十二條三項但
    書則提高為一年，但修正前刑法第四十二條第二項前段規定
    易服勞役以一元以上三元以下折算一日，並依修正前罰金罰
    鍰提高標準條例第二條規定提高一百倍後，亦即以新臺幣三
    百元以上九百元以下折算一日，然依修正後刑法第四十二條
    第三項前段規定「易服勞役以新臺幣一千元、二千元或三千
    元折算一日」，此已影響行為人刑罰之法律效果，自屬法律
    有變更，經比較新舊法之結果，本件易服勞役之期限若未逾
    六個月，修正後之規定得以較高之金額折算一日，而折抵出
    較少之易服勞役日數，則修正後規定對於被告較為有利。據
    此而論，本件應依修正前刑法第四十一條第一項前項及修正
    前罰金罰鍰提高標準條例第二條之規定，就被告減刑後之有
    期徒刑，諭知易科罰金之折算標準，至併科罰金部分，則依
    修正後刑法第四十二條第三項前段之規定諭知易服勞役之折
    算標準。又扣案國造制式之五○機槍彈（口徑為○．五○吋
    ）及五七機槍彈（口徑為七．六二㎜）各一顆，業經鑑定具
    有殺傷力，已詳如前述，自屬違禁物，應依刑法第三十八條
    第一項第一款之規定宣告沒收。
五、經核原判決上開認事用法，洵無違誤，量刑亦屬妥適。被告
    上訴意旨仍執詞否認犯行，辯稱係受長官指示要將多餘料件
    處理掉，後來沒辦法打掉，才攜回家中保管，且係主動繳出
    的；再被告係出於積極誤認自己行為為法律所許或至少消極
    的不認識自己行為為法律所不許，而將多餘料件攜回家中，
    客觀上具有正當理由，應符合刑法第十六條得免除其刑或減
    輕其刑之要件等語。惟查：
  (一)證人即249師181營營長錢尚志於國防部北部地方軍事法院檢
    察署檢察官訊問時證稱：「（當時營上幹部有哪些人？）我
    印象所侑，營輔導長是樓悅如，第一連連長林建安、第二連
    連長甲○○，第三連連長為吳武榮或季政先，營部連連長陶
    長青」、「因181營換防前長官要求各類裝備應該齊全，以
    利交接給他單位，所以當時營上我要求各連把多餘料件繳交
    出來，放置在集合場內，各連再視需要拿取換裝，最後多餘
    料件則依規定報繳，所以甲○○所言此部分是有此事，候兩
    見得是高裝檢，也有可能是一般師級的裝備檢查，但他所言
    我曾指示多餘料件不能繳回，但也不能拿去外面丟，要各連
    想辦法處理此事，此部分則不實在」、「．．．甲○○所言
    我指示四位連長想辦法處理這部分不實在，我沒有這樣指示
    過，另外我曾去過被告家一次，但沒見過他家有軍用物品存
    在」等語；證人即249師181營營輔導長樓悅如於國防部北部
    地方軍事法院檢察署檢察官訊問時亦證稱：「．．．我記得
    當時上級有一重要命令，要求各單位若有多餘料件需造冊報
    繳，．．．但被告所言營長錢尚志曾指示四位連長想辦法處
    理這部分，我並不清楚，．．．我曾前往被告家中一次但沒
    見過他家有軍用物品存在」、「．．．國軍部隊之前就經常
    發生料件短缺，單位即先自行購買，並同時向上級申請，導
    致多餘料件產生，所以才會有我前述所言，上級下達重要命
    令要求各級不要再私藏料件，有多餘料件即造冊報繳」等語
    ；證人即249師181營戰車連連長吳武榮於國防部北部地方軍
    事法院檢察署檢察官訊問時亦證稱：「．．．被告所言營長
    錢尚志曾指示四位連長想辦法處理這部分，並無此事，．．
    ．平常料件換發均會依補保系統來辦理，裝備均齊全，上述
    多餘料件繳交情形較少發生，再者，我曾前往被告家中二、
    三次，亦無見過他家中有軍用物品存在」、「．．．即便我
    單位有多餘料件，我均自行報繳，並無甲○○所言之情形」
    等語；證人即249師181營第2連連長陶長青於國防部北部地
    方軍事法院檢察署檢察官訊問時亦證稱：「．．．被告所言
    營長錢尚志曾指示四位連長想辦法處理這部分，並無此事，
    再者，我曾前往被告家中二次，亦無見過他家中有軍用物品
    存在」、「（你是否曾提供五○或五七機槍彈予甲○○？）
    沒有」等語（見該署九十五年度偵字第一六九號影印卷(四)第
    四八頁、第五五、五六頁、第一三二頁、第一三九頁），是
    被告所言係受長官指示才將子彈帶回家中等情，與上開證人
    所言不符，尚不足採信。又本案係因軍事檢察官偵辦案外人
    葉澤涉嫌販賣軍用武器裝備等案件之過程中，循線查知被告
    涉有共同販賣運輸軍用武器裝備等罪，故於九十五年六月十
    八日簽請檢察長指派專責檢察官承辦一節，已如前述，且被
    告於國防部北部地方軍事法院九十五年六月二十日時供稱：
    「（放於上述住處「即被告楊梅裕成南路住處」尚有何東西
    ？）120迫砲的底盤．．．」、「（是否有槍枝零件？）我
    不清楚．．．」等語（見原審卷第六一頁），被告並未言明
    其住處尚放置有上開五○機槍彈、五七機槍彈，被告辯稱係
    其主動繳出，亦無可採。
  (二)又按九十四年二月二日刑法修正前第十六條所謂自信其行為
    為法律所許可而有正當理由者，須依一般觀念，通常人均不
    免有此誤認而信為正當，亦即其欠缺違法性認識已達於不可
    避免之程度者，始足當之，如其欠缺未達於此一程度，尚不
    得邀同條但書所定免除其刑之寬典；修正後刑法第十六條明
    文規定除有正當理由而無法避免者外，不得因不知法律而免
    除刑事責任，尤同其旨趣（最高法院97年度台上字第1743號
    、96年台上字第5174號判決意旨參照）。被告於偵查時供稱
    ：「我們連上只有槍枝，如果需要子彈，一定要向彈藥庫領
    用」、「我們連隊上本來就設有軍械室，都只有保管槍枝，
    如要子彈要向上級申請，我並沒有接過保管子彈業務，也沒
    有接過彈藥庫的職務」等語（見偵查卷第十三頁），被告既
    明知連上需要子彈時應向上級申請等情，而被告自八十三年
    六月即入伍服役，嗣後並曾擔任連長一職，殊難謂其不知應
    依法定流程申請彈藥而不得非法持有子彈一事，且不得非法
    持有子彈此亦為一般人所明知，當而不致有所誤認而信為正
    當，被告之行為自不符合刑法第十六條所定之要件。被告提
    起上訴，仍執前開情詞而為爭執，砌詞指摘原判決不當，自
    難認有理由，應予以駁回。
據上論斷，應依刑事訴訟法第368條，判決如主文。
本案經檢察官陳國鳴到庭執行職務。
中    華    民    國    97    年    6     月    17    日
                  刑事第十四庭審判長法  官  陳志洋
                                    法  官  謝靜慧
                                    法  官  吳啟民
以上正本證明與原本無異。
如不服本判決，應於收受送達後十日內向本院提出上訴書狀，其
未敘述上訴之理由者並得於提起上訴後十日內向本院補提理由書
（均須按他造當事人之人數附繕本）。
                                    書記官  江采廷
中    華    民    國    97    年    6     月    18    日
附錄：本案論罪科刑法條全文
槍砲彈藥刀械管制條例第12條第4項
未經許可，持有、寄藏或意圖販賣而陳列子彈者，處5 年以下有
期徒刑，併科新台幣300萬元以下罰金。


司法院資訊處製作；財團法人民間司法改革基金會備份。
